臺北高等行政法院判決
　　　　　　　　　　　　　　　　　　　93年度訴字第3519號
　　　　　　　　　　　　　　　.
原　　　告　甲○○
訴訟代理人　邱明洲會計師
被　　　告　財政部臺灣省北區國稅局
代　表　人　許虞哲（局長）住同上
訴訟代理人　乙○○
上列當事人間因贈與稅事件，原告不服財政部中華民國93年8月
台財訴字第09300354320號訴願決定，提起行政訴訟。本院判決
如下：
  　主  文
原處分（含復查決定）及訴願決定均撤銷。
訴訟費用由被告負擔。
　　事  實
一、事實概要：本件原告於民國88年8月5日結購外匯，相關外匯
    資金於88年8月7日存入其子女王雅峰、王雅燦、王雪鳳及王
    雪玲等4人第一商業銀行新竹分行外幣定期存款帳戶，各為3
    50,000美元，按存入日之匯率換算新臺幣（下同）金額為45
    ,038,000 元，涉及贈與，被告初查乃核定贈與總額45,038,
    000元，應納贈與稅額14,210,960元，並處1倍之罰鍰14,210
    ,960 元，原告不服，申請復查，未獲變更，提起訴願，復
    遭決定駁回，遂提起本件行政訴訟。
二、兩造聲明：
  (一)原告聲明：訴願決定及原處分均撤銷。
  (二)被告聲明：駁回原告之訴。
三、兩造之爭點：
　(一)原告主張之理由：
   壹、贈與稅部分：
      本件訴訟爭點在：原告與子女間之資金移動，是否有贈與
      之事實原因關係存在？即被告認定為贈與之具體事證為何
      ？若有贈與情事，則本件調查基準日之認定，究係以王雅
      峰等人於88年11月11日轉回原告銀行帳戶之前的88年10月
      5日（亦即被告向所轄新竹市分局調閱原告等綜合所得稅
      資料之日期），或之後的88年11月26日（亦即被告向原告
      調查外匯存款流向，並命說明提示相關文件等之發文日期
      ）為準？
      1.原告與子女間之資金移動，是否有贈與之事實原因關係
        存在？被告認定為贈與之具體事證為何？（即若無贈與
        之事實原因關係，則不生贈與課稅問題，至於被告於何
        時調查，即非本件所應審酌範圍）。查：
        (1)本件原告88年8月3日出售所有太巨科技公司股權後，
          於8月7日，將股款美金存入子女王雅峰、王雅燦、王
          雪鳳及王雪玲等4人在第一銀行新竹分行外幣定期存
          款帳戶，各美金350,000元，換算存入日之當時匯率
          ，合計45,038,000元。嗣於定存到期日之88年11月11
          日，王雅峰、王雅燦、王雪鳳3人名下外幣定期存款
          之本金350,000美元、連同利息4,143美元，合計354,
          143美元，即分別轉回原告第一銀行新竹分行帳戶，
          此有第一銀行新竹分行出具之匯出匯款交易憑證3紙
          在卷可稽。王雅峰、王雅燦、王雪鳳等3人名下外匯
          定期存款之「本金和利息分毫未動，即被轉回原告銀
          行帳戶」。另王雪玲部分，則於88年9月13日外幣定
          存帳戶（#4618）解約，轉出351,443.75美元，購買
          海外基金後，亦於88年12月16日將海外基金美金303,
          447元、歐元15,457.22元，及12月18日美金35,505.1
          9元，均轉回原告銀行帳戶，有花旗銀行綜合貨幣存
          款帳戶取款、存款單及綜合貨幣帳戶交易憑條等在卷
          可稽。以上足證本件原告並無贈與之意思表示，王雅
          峰等人亦無允受之意。
        (2)關於系爭存款所生利息部分：
          王雅峰、王雅燦、王雪鳳等人名下美金利息均同為
            4,143元美金，以及王雪玲之美元、歐元孳息，均
            分別在88年11月11日，以及12月16日、12月18日轉
            回原告銀行帳戶，「該利息等之所得，確係悉數轉
            回原告銀行帳戶，而為原告所有」，因此原告92年
            5月12日辦理綜合所得稅之補報利息所得合計488,9
            07元，補繳稅款146,677元，有88年補報補繳之申
            報書和繳款書在卷可稽，益證原告並無贈與之意思
            表示，王雅峰等更無允受之可言，否則怎會將本金
            和利息悉數轉回原告。
          至王雅峰等4人在88年度個人綜合所得稅申報書中
            之所以列報系爭利息所得部分，係受到第一銀行新
            竹分行已經開立利息扣繳憑單之「名義所得人」為
            王雅峰等人之影響，故而王雅峰等人不得不將之合
            併列報，故系爭利息所得，係王雅峰等人「溢報之
            所得」，因系爭利息所得488,907元，事實上並不
            在王雅峰等人銀行帳戶，有第一銀行新竹分行出具
            之匯出匯款交易憑證3紙在卷可稽。系爭利息所得
            ，既均在原告銀行帳戶內而「已實現」為原告之實
            際所得，王雅峰等人並無事實上之利息所得存在，
            依實質課稅原則，依法應合併申報上該利息所得者
            ，應係原告本人，而非名義所有人王雅峰等人，至
            為明顯。
          原告88年8月7日存入後的3個月，即於同年11月11
            日本金連同「利息」，悉數轉回原告，王雅燦等人
            分文未取，且俱不在國內，是被告所引本院93年度
            訴字第99號判決判決，本件自無援引之餘地，況原
            告並於92年5月12日將利息所得合併88年綜合所得
            稅結算申報書，辦理補報補繳。
        (3)本件王雅峰等4人之系爭定期存款，係1個月為1期，
          屆期續存，迄88年11月11日到期日，始轉回原告外幣
          活期存款第00000000000帳號（由王雅峰外幣定存帳
          號00000000000號，王雅燦帳號00000000000號、王雪
          鳳帳號00000000000號轉入）；亦即原告88年8月7日
          轉存入王雅峰等4人外匯定期存款帳戶，於88年9月7
          日到期後，原定存單續存，有第一銀行外匯存款定期
          存單（存單號碼AA0000000、AA0000000、AA000000 0
          及AA0000000號）4紙可稽。是88年8月7日原告轉存入
          王雅峰等，88年9月7日、88年10月7日定存到期，以
          迄88年11月11日到期後又轉回原告銀行帳戶。於此88
          年8月7日、9月7日、10月7日以及11月11日等定存存
          入、到期續存及轉回等數個日期中，王雅峰等人是否
          在臺灣，應足以作為王雅峰等人對系爭款項是否有取
          得實際管理權和處分權之判斷。
          王雅燦部分：
            (甲)王雅燦87年12月21日出境，88年8月29日入境；
              再於88年9月6日出境，89年4月28日入境，有境
              管局92年4月14日境信證字第092104835000號入
              出國日期證明書所載。亦即王雅燦在88年一整年
              當中，在臺停留期間，僅8月29日至9月6日，前
              後共計9天。即88年8月7日以王雅燦名義開戶存
              入，9月7日、10月7日期滿續存，11月11日轉回
              原告之「4個重要時點」，王雅燦人不在臺灣（8
              月29日王雅燦回臺，次日（30日）王雅燦在印鑑
              卡上補簽名完成開戶手續）。本件系爭款項從開
              戶到轉回的3個月期間，王雅燦不在臺灣，若謂
              原告有贈與之意，系爭存款焉能在王雅燦回國前
              ，即被原告悉數收回。被告若謂王雅燦有經濟上
              之處分權，應提出具體事證。
            (乙)查本件系爭款項，自原告轉入和收回之3個月期
              間，王雅燦本人都在國外，本金和利息分文未動
              ，根本沒有機會提領，即被原告收回，為被告所
              不爭。
              A.遺產稅之課稅要件，係以財產所有權之歸屬，
                是否屬被繼承人名下所有為斷，故改制前行政
                法院62年判字127號判例始有「銀行存款在誰
                名下就對誰課稅」之見解，至於銀行存款來源
                的事實原因關係，究係借貸、受託等原因，係
                另一應否扣除問題，亦即應否自遺產總額中扣
                除被繼承人生前未償債務問題，不在審酌範圍
                之內。若有借貸或受託情事，該銀行存款固應
                列入遺產課稅，而借貸者，則屬「生前未償債
                務之扣除」。惟就贈與稅之課稅而言，應否課
                稅之要件，係以有無贈與之事實原因關係為據
                ，此與遺產稅之課稅要件尚有不同，並非財產
                在誰的名下，即對轉入之他方課稅。因此本件
                首要探究者，是應查明該存款移動的背後事實
                原因關係為何，亦即是否有經濟上管領和處分
                權。系爭存款在王雅燦等人名下，其所有權固
                屬王雅燦等，惟就「實質課稅原則」（司法院
                釋字第420號解釋）以觀，本不以法律上之形
                式外觀（所有權歸屬）為斷，亦即應就資金移
                動之事實原因關係，即以經濟上之管領和處分
                權歸屬加以探究。兩者之法定課稅要件不同，
                被告實難以改制前行政法院62年判字127號判
                例作為本件贈與稅之抗辯。
              B.以本件而論，系爭存款之存款期間，恰巧王雅
                燦不在臺灣，於89年4月28日入境臺灣時，或
                被告88年11月26日函查日，王雅燦即便想提領
                ，已屬不可能，因88年11月11日即被原告收回
                。亦即王雅燦自88年8月7日以迄88年11月11日
                之期間，根本沒有機會提領，即被悉數轉回。
                設若系爭款項已為王雅燦所有，則何以事後又
                遭原告全部提領一空，可見王雅燦自始至終即
                欠缺「經濟上之管領和處分權」，故無贈與之
                事實原因關係。本件既在探究是否具備贈與稅
                的課稅要件「資金移動的事實原因關係」，則
                此與改制前行政法院62年判字127號判例就是
                否具遺產稅的課稅要件，亦即以「該存款之所
                有權歸屬」為準據，其課稅要件顯不同，自無
                援用餘地。
              C.按存摺和印章乃行使存款權利之必要證件與印
                鑑，同時復為持有存款者權利的表徵，就一般
                成年人而言，無人願意將表彰存款權利之存摺
                和印章交由他人保管，又任由他人提領一空而
                無異議。從系爭存款之存摺和印章一向由原告
                保管及提領存款之事實以觀，亦可證王雅燦僅
                係開戶借名予原告定期存款之人。據上，王雅
                燦顯欠缺管領和處分權之客觀事證。又訴願決
                定以所有權歸屬，作為本件贈與課稅之依據，
                而不探究系爭存款移轉之事實原因關係，究係
                借貸、或寄託、或借戶等，即將「物權」和「
                債權」混為一談，亦無可採。
            (丙)系爭外匯定期存款之開戶，王雅峰、王雅燦、王
              雪玲等3人，或有不在臺灣，或有他種情形，致
              開戶手續不全，必須作開戶手續之「補正」而已
              。故王雅燦等3人所為「開戶」，應非王雅燦等
              有允受的具體事證，仍應探究系爭存款在實際上
              係由何人管理和支配，有無贈與之事實原因關係
              所在。
            (丁)次因銀行存款移轉之當事人主觀意思較難探求，
              惟有就行為之外觀判斷之。故父母與子女間銀行
              存款之移動，是否有贈與之客觀要件，稅捐機關
              向以是否有「回轉」存款為斷，故財政部67年8
              月11日台財稅第35419號函釋意旨，固以「未成
              年子女」為對象，與本件王雅燦等人俱已成年而
              有所不同，惟就系爭存款之到期日、以及轉回時
              ，王雅燦等人俱不在臺灣，對系爭存款始終欠缺
              經濟上之處分權，此與未成年子女情形，並無二
              致，則該函釋自亦有本件適用之可能。亦即系爭
              存款已轉回原告，自得作為課免贈與稅「事實認
              定基準」之判斷依據。是系爭存款確已在被告88
              年11月26日調查函之前的88年11月11日轉回，顯
              無贈與之主觀意思，亦無贈與之客觀要件，足見
              不符課徵贈與稅之事實認定要件。
            (戊)故王雅燦對系爭存款既自始至終欠缺經濟處分權
              ，即復歸原告所有，且不曾再有回流轉給王雅燦
              等情，則被告即應就此「受贈標的物之應用方式
              ，屬另一層法律事實」之主張，負舉證責任。
          王雅峰部分：
            王雅峰88年7月9日入境，88年8月29日出境；再於8
            9年9月27日再入境，有境管局92年4月22境信證字
            第09210376887號入出國日期證明書所載，亦即王
            雅峰在系爭存款第1、2次定存到期以及88年11月11
            日到期後解約之日期中，人都在國外。縱王雅峰知
            悉有系爭存款存在，但自88年8月29日王雅峰出國
            ，迄88年11月11日轉回原告之2個多月間，王雅峰
            不在臺灣，系爭存款即被原告收回，則王雅峰對系
            爭存款如何「管領和處分」，自無「提領」之可能
            。又因王雅峰情節與王雅燦相同，原告對此之攻擊
            和防禦亦同，不贅。
          王雪鳳部分：
            本部分王雪鳳系爭存款，自88年8月7日存入，歷經
            2次到期，迄88年11月11日之本金和利息，王雪鳳
            雖在臺灣，亦均未曾動用，即轉回原告名下，則此
            情節亦同於王雅燦。是被告指王雪鳳對系爭存款有
            經濟上之處分權而得以佔有和支配，亦屬無據。又
            因王雪鳳情節與王雅燦亦同，原告對此之攻擊和防
            禦亦同，不贅。
          王雪玲部分：
            本部分款項經於88年9月13日轉出351,443.75美元
            後購買海外基金，亦於88年12月16日、12月18日轉
            回原告名下，其轉回日期雖在被告88年11月26日函
            查日之後，因王雪玲系爭存款之性質，與王雅燦等
            3人均屬相同，斷無「王雅燦等3人無經濟上之處分
            權，而王雪玲則反是」。若原告對王雅燦等3人無
            贈與之心，卻對王雪玲有贈與之意。如此王雅燦等
            3人將對原告產生怨懟之心，身為父母之原告情何
            以堪。故原告於主觀認知上，對王雪玲並無贈與之
            意，故而王雪玲部分未在88年11月11日同時轉回原
            告。被告若以本部分轉回日期88年12月16日、12月
            18日，顯晚於被告之函查日88年11月26日，或與王
            雅燦等3人88年11月11日轉回日期不同，而認有贈
            與情事，顯然是對4筆資金由原告以整體性一致的
            轉入和轉回，所具有同質性（轉入本意均非贈與）
            和平等性（轉回時子女同視）之考量，於認知上有
            所欠缺。又因王雪玲情節與王雅燦亦同，原告對此
            之攻擊和防禦亦同，不贅。
      2.若屬贈與，本件調查基準日之認定，是否以有違章事證
        之發現為要件。
        (1)遺產及贈與稅法，稅捐稽徵法第48條之1所稱進行調
          查之作業步驟及基準日之認定原則，關於各稅（含贈
          與稅）部分：「．．．二、經辦人員應於交查簽收當
          日立即進行函查、調卷、調閱相關資料或其他相同作
          為，並『應詳予記錄以資查考，藉昭公信』。三、進
          行調查之作為有數個時，以最先作為之日為調查基準
          日。」
        (2)按財政部就稅捐稽徵法第48條之1調查基準日之認定：
          因現有稅目達10餘種，各稅種的性質不同，違章案
            情亦異，故難一一列舉，以免掛一漏萬，即依遺產
            及贈與稅法所示觀察，係以「列舉」營利事業所得
            稅和營業稅等稅種為例，其餘各稅（含贈與稅）則
            以「概括」規定為之。故而對各稅（含贈與稅）調
            查基準日認定時點，即應依照營利事業所得稅、營
            業稅等稅目之例示精神，需以稅捐機關確實掌握違
            章事證為必要，以免產生不同稅目而有不同之差別
            認定。此觀遺產及贈與稅法：(一)營利事業所得稅部
            分：「．．．三、經審查發現有異常之案件，．．
            ．『以確認異常事項，並以函查（即發文日）』為
            調查基準日」，(二)營業稅部分：「．．．二、左列
            案件，．．．『以確認涉嫌違章事實並以函查日（
            即發文日）』為調查基準日。．．．三、左列案件
            ，『經調卷或調閱相關資料，即可查核確認營業人
            涉嫌違章事實』，．．．『敘明涉嫌違章事實通知
            營業人申辯，並以調卷或調閱相關資料之日期』為
            調查基準日」，(三)至於對各稅（含贈與稅）部分，
            則為免徵納雙方對是否有違章事證之「發現時點」
            產生爭議，故而遺產及贈與稅法中有：「．．．二
            、經辦人員應於交查簽收當日立即『進行函查、調
            卷、調閱相關資料或其他相同作為』，並『應詳予
            記錄以資查考，藉昭公信』」等語，故所謂「最先
            作為之日為調查基準日」，即指「違章事證發現之
            最先作為日」，否則，將有「限縮解釋」之嫌，易
            生認定之「任意性」。
          概括規定之各稅（含贈與稅）調查基準日之認定，
            仍應以有違章事證之發現為要件，不得與列舉之營
            業稅等稅目有歧異之認定，否則，即有違稅捐稽徵
            法第48條之1立法本旨，且逾越必要之程度。
          被告指贈與稅是遺產稅之輔助稅，採申報制，贈與
            稅之納稅義務人有申報協力義務，故若有違章當較
            營業稅及營利事業所得稅採較嚴格之認定標準。營
            業稅及營利事業所得稅亦採申報制，且營業稅和營
            利事業所得稅於稅收連結上，分屬稅收之上游和下
            游，亦互為輔助地位。據此，納稅義務人應誠實申
            報之協力義務既屬相同，復具輔助地位，則營業稅
            及營利事業所得稅需採較嚴格之認定標準，則贈與
            稅更不應限縮解釋，應以有違章事證之發現為必要
            。
          再者其餘各稅（含贈與稅）之調查基準日，苟不以
            違章事證之發現為必要，概按尚未有發現前之「最
            先作為日」的「派查日」或「調閱日」認定，依原
            告之推想，其目的無非是稽徵機關在防杜內神通外
            鬼，以免稅捐機關之內部人員將即將調查之案件，
            包含一般之「例行查核」案件，外漏給納稅義務人
            ，故而將稅捐稽徵法第48條之1補報補繳免罰之適
            用空間予以「限縮」。果爾，稅捐機關有將其內部
            監督機制之破洞風險移轉給納稅義務人承擔，如此
            將扼殺該條文立法原意，納稅義務人難有稅捐稽徵
            法第48條之1補報補繳免罰適用空間。準此，前揭
            認定原則之函釋，顯有違立法本旨，且逾越必要程
            度。況且稅捐機關尚有一般行政機關所無之「調查
            局監察系統」，其「預防性或抑制性」機制之嚴謹
            ，恐非一般行政機關可比。原告無從獲知被告對本
            件是否列為調查之情形下，被告並無法推測原告可
            能知情，而將其內部監督機制之「可能破洞風險」
            移轉給納稅義務人。
          (3)
            本件因原告88年8月5日結購大筆外匯2,151,073.
              97美元，中央銀行通報財政部交查，大額結購外
              匯案件，以了解資金動向，是否與課稅事件有關
              。王雅峰等每人35萬美元非大額外匯結購（外匯
              存款轉存外匯定存），因此王雅峰等應不在中央
              銀行通報財政部調查範圍。況該存款為原告外幣
              存款轉外幣定存，中央銀行當時應無「外幣轉外
              幣」之交查。
            被告收受財政部交查後，為蒐集資料，依例行調
              查處理原則，應首先調閱受查人的個人綜合所得
              稅資料，據以研判資金動向，作為調查方向和範
              圍之基本材料，故而於88年10月5日對所轄新竹
              市分局調閱受查人（原告）個人綜合所得稅資料
              檔案。機關內部調檔的查核重點應在於原告及子
              女王雅峰等有無「利息所得、租賃所得、或營利
              所得等異常增加」情形，從而據以判斷原告有無
              將系爭款項轉給王雅燦等人作為「定期存款、買
              屋或買股」之用。
            惟因本件借用王雅燦等人名義所發生之利息所得
              係在88年度，依所得稅法規定應在次年的89年度
              3月份申報，應在89年3月份申報以後始能查悉，
              故依被告「在88年10月份調查當時，尚未有88年
              度所得的最新資料」，所僅有的最新年度為「87
              年度」綜所稅資料，以當時所存資料顯示，「絕
              不可能發現」原告在88年度有借用子女名義存款
              之情事。被告88年10月5日所調閱綜所稅檔案之
              作為，顯無助於本件原告借用王雅燦等人銀行帳
              戶辦理定存之發現。
            因被告原查初步調查結果，尚無所獲，致無法判
              斷本件原告結購外匯之資金動向，復因本件交查
              外匯資料屬一般例行查核，並未具備所得稅法第
              83條之1規定的重大逃漏稅案件，欠缺報請財政
              部調查原告銀行存款之法定要件。被告在一則欠
              缺外匯資金動向，再則欠缺報部查核情況下，無
              法突破案情，為儘速完成限期結案之要求，故而
              直接於88年11月26日發文通知原告，以「了解」
              88年8月間結購外匯資金來源及流向，故有88年1
              1月26日北區國稅三字第88058318號函發文之舉
              。一俟原告於89年1月13日遵被告所命提供資料
              ，被告始據為向第一銀行新竹分行調查以資驗證
              。
            本件於88年11月11日原告轉回王雅燦系爭銀行存
              款時，被告確無發現任何違章事證，亦即，被告
              於88年11月26日之前，尚無具體違章事證證明，
              此應係被告限制閱卷，不欲原告洞悉之原因所在
              。
          (4)本件例行「內部調檔」查核，既欠缺任何違章嫌疑
            ，祇是在「了解」階段，卻以了解階段的「機關內
            部調檔的調取日88年10月5日」為調查基準日，則
            自動補報補繳免罰規定，對其餘各稅種恐將難有適
            用餘地。則被告調查基準日認定之「任意性限縮」
            ，將沛然莫之能禦，補報補繳免罰之條文破功矣。
          (5)綜上，本件調查基準日應以88年11月26日，而非以
            88年10月5日。
      3.查原告88年8月7日將其銀行存款轉存配偶陳里、子女王
        雅峰、王雅燦、王雪鳳及王雪玲名下銀行帳戶各美金35
        萬元（定期存款方式），王雅峰等4人定期存款，以1個
        月為1期，到期後續存，迄88年11月11日到期後，王雅
        峰、王雅燦、王雪鳳3人均將該存款之本金及利息悉數
        轉回原告銀行帳戶。另王雪玲則於88年9月13日轉出美
        金351,443.75元購買海外基金，惟亦於88年12月16日轉
        回（美金30 3,447元、歐元15,457.22元）及8月18日轉
        回（美金35,50 5.19元）至原告銀行帳戶。據此，王雅
        峰等對該定期存款本金和利息（孳息），並無任何之動
        支，即將本金和利息悉數轉回原告，且資金轉出、轉回
        之時間甚短，又在該期間內王雅燦等人亦不在國內，足
        證原告和王雅峰等4人間並無贈與合意，僅原告借用子
        女名義辦理定期存款，並為子女創造銀行信用而已，故
        無遺產及贈與稅法第4條第2項贈與行為之適用。從而被
        告援用財政部80年8月16日台財稅第801253598號函關於
        「認定贈與」之調查基準日，就本件而言，因非屬贈與
        ，自無援用餘地。
      4.被告應是在89年1月13日原告提示說明書中檢附相關銀
        行帳卡及資金流程時，才知原告和子女間有資金之移動
        情形：
        (1)被告88年10月5日向所轄新竹市分局調閱原告綜合所
          得稅申報資料，以了解其申報利息所得情形，88年11
          月26日函查原告詢問88年8月間結購外匯資金及資金
          流向情形。被告承認「原告資金回流前，應該不知道
          我們當時在查」，且稱「我們是在88年11月26日函查
          原告其出售股票資金之資金流向，他應該是那個時候
          才知情。」
        (2)原告89年1月13日以說明書說明外匯資金及相關流向
          ，並檢附相關銀行帳卡及資金流程，有說明書在卷可
          按。被告應該是在此時（89年1月13日）才獲悉原告
          和子女間有資金之轉出、轉回情形。即88年11月26日
          被告向原告函查時，應不知原告有將系爭存款轉入王
          雅峰等人名下，嗣再由王雅峰等人轉回原告銀行帳戶
          。
      5.
        (1)依本院92年訴字3630號判決對調查基準日之認定意旨
          ，本件88年10月5日向新竹市分局調閱原告綜所稅資
          料之內部作為日，並無具體事證，不應作為調查基準
          日。
        (2)縱令88年11月26日被告函命原告應於「88年12月9日
          」之期日，提示結構外匯資金來源及流向資料等語以
          觀，該88年11月26日函查日，被告仍不知原告和王雅
          燦等間有系爭資金之轉出、轉回情形。88年11月26日
          向原告函查之日，因被告並無發現贈與事證，故仍不
          得以之為本件贈與稅之調查基準日。
        (3)縱原告接到被告88年11月26日函查公文時知悉被告在
          調查資金流向情形，惟被告應是到89年1月13日原告
          提示資金資料後，始知原告和子女間有資金之轉出、
          轉入等情，參本院92年訴字3630號判決意旨，本件調
          查基準日最早應為89年1月13日。至原告是否知悉被
          告進行調查資金流程，亦非本件調查基準日之認定日
          。故包括王雪玲88年12月16日及18日轉回原告帳戶在
          內，亦屬在被告調查基準日之最早日期89年1月13日
          發現前，即已回流，仍免列入贈與課稅。故調查基準
          日之認定，應以有明確違章事證之發現為要件之見解
          ，即與原告主張不謀而合。
      6.故被告欲對本件補稅科罰，即應提出具體事證證明88年
        11月26日函查原告之日，已有逃漏贈與稅證據之發現，
        否則，88年11月26日仍不得作為本件調查基準日。
   貳、罰鍰部分：
      本件系爭款項移轉原因之性質，既非贈與，復於被告88年
      11月26日調查函之前的88年11月11日轉回原告，更無補稅
      之餘地，則科罰之基礎即有動搖，應予撤銷。
  (二)被告主張之理由：
    1.本稅：
      (1)原告於88年8月3日出售太巨科技公司股權12,070,000股
        ，成交淨額171,021,340元，隨即將售得資金結購外匯
        4,851,073.97美元，被告為了進行調查相關外匯資金流
        向，於88年10月5日發函調閱原告綜合所得稅資料，並
        查得原告於88年8月5日結購外匯資金，另於88年8月7日
        存入其子女王雅峰、王雅燦、王雪鳳及王雪玲等4人第
        一商業銀行新竹分行外幣定期存款帳戶各為350,000美
        元，其中除王雪玲於88年9月13日解約轉出購買海外基
        金，直至88年12月16日出售海外基金款項存入原告帳戶
        外，其餘3人，均於88年11月11日外幣定存到期，轉回
        原告外幣活存帳戶。有關本件調查基準日之認定，依稅
        捐稽徵法規定為88年10月5日，又原告將存款轉以子女
        之名義為定期存款，其子女各存款利息已依法申報綜合
        所得稅，為原告不爭之事實，可證其子女均無反對之意
        思表示，應認業已允受，且經第一商業銀行新竹分行89
        年3月28日一新竹字第114號函復，王雪鳳等4人外匯定
        期存款係由王雪鳳前往辦理，該分行分別於88年8月20
        日、8月30日、9月17日派員請王雅峰、王雅燦、王雪玲
        3人於印鑑卡上親簽並核對，其知情且無反對之意思表
        示，則贈與行為之客觀要件均已成立生效。又相關資金
        於88年11月11日及12月16日轉至原告帳戶，皆於調查基
        準日（88年10月5日）之後，依法核定贈與總額45,038,
        000元，並無不合。
      (2)王雅峰、王雅燦、王雪鳳3人名下外匯定期存款1個月到
        期後又以渠等3人名義續存，且利息並未即時轉回原告
        ，足證渠等就系爭存款享有經濟上之處分權，得占有支
        配帳戶內之存款；另王雪玲購買海外基金後，於88年12
        月16日將海外基金美金303,447元、歐元15,457.22 元
        ，及18日美金35,505.19元轉回原告銀行帳戶係於調查
        基準日及被告發函請原告說明結構外匯資金來源及流向
        之後，顯係臨訟補作。王雅峰等人本年度綜合所得稅結
        算申報已自行申報系爭存款利息所得，贈與時均已成年
        ，對於個人所得理財及全家生活經濟理財事項當有知悉
        ，自無借戶存款之理，至於原告92年5月12日辦理綜合
        所得稅補報利息所得，係於被告發函調查日後，亦顯臨
        訟補作。
      (3)動產所有權之歸屬，原以占有為要件，系爭存款既以王
        雅峰等4人之名義存入，其物權為存款人所有，渠等就
        系爭存款即享有經濟上之處分權，得以占有支配帳戶內
        之存款，與存摺及印章何人保管無關。在未提領以前，
        存款自屬存款名義人所有，不能指為原告所有，否則權
        利之主體無從確定，物權亦將陷於紊亂，改制前行政法
        院62年度判字第127號著有判例可參。又王雅燦等3人贈
        與時均已成年，若有反對之意，自不會簽名，足證其有
        允受之意。觀王雅燦及王雅峰入出國日期證明書可知，
        渠等2人出入境頻繁，且現時電信連絡方便，存摺及印
        章由何人保管，依改制前行政法院62年度判字第127號
        判例意旨，均無礙於其子女就系爭存款之占有，有本院
        93 年度訴字第99號判決可參；至王雪鳳其開戶係親自
        辦理，且續存、轉回時皆在國內，其知情且無反對之意
        思，則其贈與行為之客觀要件均已成立而生效；另王雪
        玲其轉回日期在被告88年11月26日函查日之後，為臨訟
        補作，原告主張若對王雅燦等3人無贈與之心，卻對王
        雪玲有贈與之意，王雅燦等3人將對原告產生怨懟，係
        強詞辯解。再原告借名存款之動機為何，若是為分算利
        息所得，為現行稅制所不許，原告將財產無償給予王雅
        燦等3人，自應就其行為之外觀，應歸屬贈與之法律效
        果，否則，僅當事人始終否認有贈與及受贈之意思表示
        ，即認課徵贈與稅之要件欠缺，稽徵機關將無從落實稽
        徵贈與稅之目的。
      (4)本件係依財政部賦稅署交下中央銀行外匯局88年8月份
        個人結購外匯逾200萬元以上者資料派案查核，經辦人
        員簽收後即以88年10月5日北區國稅三第88120055號函
        調閱申請人綜合所得稅資料，則依該函釋原核定認定88
        年10月5日為調查基準日並無違誤。按營利事業所得稅
        、營業稅其調查之項目係以異常資料之案件為對象，如
        營業稅以進銷項稅額不符及進項憑證為取得不實之統一
        發票（例如遺失、作廢、虛設行號開立之發票）等異常
        資料為調查對象，自以確認涉嫌違章事實函查日為調查
        基準日；而其餘各稅有關課稅要件事實，多發生於納稅
        義務人所得支配範圍，稅捐稽徵機關掌握困難，如贈與
        稅當事人間財產移轉出於何因，稽徵機關無從得知，故
        設定達到某種標準範圍作為選案查核對象，經辦人員於
        交查簽收當日應即進行函查、調卷、調閱相關資料或其
        他相同作為，若有違章而其進行調查之作為有數個時，
        以最先作為之日為調查基準日，其不似營利事業所得稅
        及營業稅係已掌握異常資料，自以確認涉嫌違章事實函
        查日為調查基準日。又調查基準日之認定並非以向當事
        人函查日為調查基準日，且非以當事人知悉為要件，無
        論原告是否知悉被告派查一事，亦不影響調查基準日之
        認定，此有本院92年度訴字第3630號判決可參。本件於
        調查基準日後轉回自無前揭函釋規定之適用，原核定贈
        與總額45,038,000元，並無不合。
    2.罰鍰
      原告將外匯資金於88年8月7日存入其子女王雅峰、王雅燦
      、王雪鳳及王雪玲等4人第一商業銀行新竹分行外幣定期
      存款帳戶，屬遺產及贈與稅法第4條第2項規定之贈與行為
      ，原核定贈與稅外，同時因其未辦理贈與稅申報，另依前
      揭稅法規定按核定應納贈與稅額處1倍之罰鍰14,210,960
      元，並無不合。訴願決定書應納贈與稅額14,210,960元及
      罰鍰14,210,960元，誤植為14,310,960元，併予敘明。
　　理  由
一、按「凡經常居住中華民國境內之中華民國國民，就其在中華
    民國境內或境外之財產為贈與者，應依本法規定，課徵贈與
    稅」；「本法稱贈與，指財產所有人以自己之財產無償給與
    他人，經他人允受而生效力之行為」，分別為行為時遺產及
    贈與稅法第3條第1項、第4條第2項所明定。是以，課與贈與
    稅之首開要件，需納稅義務人有將自己之財產無償給與他人
    ，經他人允受而生效力之贈與行為。固然贈與及受贈之意思
    ，涉及行為人之主觀意思，須依相關事證予以認定，而財產
    之移動，可作為認定之事證之一，然財產之移動，其原因關
    係不只一端，有可能是借貸、信託、委任、贈與、共同投資
    之出資等，自須參酌其他事證予以認定是否確屬贈與。
二、經查，原告88年8月5日結購外匯，相關外匯資金於88年8月7
    日存入子女王雅峰、王雅燦、王雪鳳及王雪玲等4人第一商
    業銀行新竹分行外幣定期存款戶，各為350,000美元。被告
    以此為原告贈與子女之行為，惟原告未依限申報贈與稅，乃
    予以核課贈與稅額14,210,960元，並處1倍之罰鍰14,210,96
    0元等事實，有87年度贈與稅繳款書及被告91年12月9日91年
    度財贈與字第HIＺ00000000000處分書附於原處分卷第232、2
    34頁可憑，堪予認定。
三、本件原處分認定系爭款項為贈與之標的，無非以王雪鳳等4
    人外匯定期存款，係由王雪鳳1人前往辦理，嗣後王雅峰、
    王雅燦、王雪玲等3人再分別於88年8月20日、8月30日、9月
    17日前往銀行補正於印鑑卡上簽章對保，且渠4人均為成年
    人，有獨立自主之意思，上開受贈款項所衍生之利息也經渠
    等於當年度申報綜合所得稅時併予申報，應可認定其等已有
    允受贈之意思表示；又引前行政法院62年判127號判例意旨
    ，認系爭款項既以王雅峰等4人名義存入，渠等即對該款項
    享有物權而有經濟上之處分權，得以佔有、支配，在系爭存
    款未經提領前，不能指為原告所有；又系爭存款雖再轉回原
    告之帳戶，乃臨訟杜撰，並不可信等節為據。
四、原告固不否認其有於上開時間將各筆350,000美元存入其4名
    子女之外幣定期存款帳戶內，惟否認此為對子女所為之贈與
    。是本件首要爭點，即在於系爭4筆款項存入王雅峰等子女
    名下，是否為原告對其子女所為之贈與？
五、經查：
(一)、本件原告88年8月3日出售所有太巨科技公司股權後，於同年
    8月7日將股款美金各350,000元存入子女王雅峰、王雅燦、
    王雪鳳及王雪玲等4人在第一銀行新竹分行外幣定期存款帳
    戶。定期存款為1個月1期，此有外匯存款定期存單4紙可證
    （原證9-12），其中王雅峰、王雅燦、王雪鳳3人名下外幣
    定期存款均屆期再予續存，迄88年11月11日定存再次屆期，
    即將各筆本金350,000美元、連同利息4,143.16美元，合計
    354,143美元，轉回原告第一銀行新竹分行帳戶，此有第一
    銀行新竹分行出具之匯出匯款交易憑證3紙在卷可稽（原證
    1-3）。另王雪玲部分，則於88年9月13日外幣定存帳戶解約
    ，轉出351,443.75美元，購買海外基金後，亦於88年12月16
    日將海外基金美金303,447元、歐元15,457.22元，及12月18
    日美金35,505.19元，均轉回原告銀行帳戶，有花旗銀行綜
    合貨幣存款帳戶取款、存款單及綜合貨幣帳戶交易憑條及原
    告帳戶概要在卷可稽（原證4-6），被告對上開事實亦不爭
    執。由上開資金之流向、日期、金額相互勾稽，原告主張系
    爭4筆款項，加計衍生之存款利息、基金獲利，均存回原告
    帳戶內之事實，應可採信。則由此4筆款項之流向整體以觀
    ，原告主張其對於系爭款項乃基於所有權人而為運用，於存
    款之初並無贈與之意思，其子女也無允受之意思，尚非不可
    採。
(二)、再者，系爭4筆存款其中3筆首度回存原告帳戶者，時為88
    年11月11日，此經認定於前；而本件被告最先進行調查之作
    為為88年10月5日發函向財政部台灣省北區國稅局新竹市分
    局調閱原告綜合所得資料，迄同年11月26日發函請原告說明
    結購外匯之資金來源及去向，此有各該公函附於原處分卷第
    36、37頁可憑。是以，88年10月5日最先作為時，原告對被
    告之查核動作尚無以得知，迄同年11月26日以後接獲被告通
    知說明時，方有可能獲知被告正進行調查，此亦為被告所不
    爭執（見本院108頁筆錄）。則原告首度於88年11月11日將3
    筆存款回存其帳戶時，尚不知上情，自無「臨訟杜撰」之可
    能，益見該回存動作乃基於所有權人之處分作為。至所餘1
    筆款項，乃在知情後之同年12月16日回流，與前開3筆之時
    點雖有不同，惟此4筆款項既係原告之資金於88年8月7日同
    時同額以其子女名義，以外匯定期存款之方式操作運用，原
    告主張該筆存款與其他3筆之性質並無二致，悉為其基於所
    有權人所為之運用，並非無據。
(三)、復查，原告於88年8月7日轉存入王雅峰四位子女帳戶，88年
    9月7日、88年10月7日定存到期，以迄88年11月11日到期後
    又全數轉回原告銀行帳戶。此為上開所認定之事實。而在上
    開期間內，其中王雅燦87年12月21日出境，88年8月29日入
    境；再於88年9月6日出境，89年4月28日入境，有境管局92
    年4月14日境信證字第092104835000號入出國日期證明書所
    載。亦即王雅燦在88年一整年當中，在臺停留期間，僅8月
    29日至9月6日，前後共計9天，並無證據證明王雅峰在回國
    其期動用系爭存款。另王雅峰88年7月9日入境，88年8月29
    日出境；再於89年9月27日再入境，有境管局92年4月22境信
    證字第09210376887號入出國日期證明書所載，亦即王雅峰
    在系爭存款第1、2次定存到期以及88年11月11日到期後解約
    之日期中，人都在國外，無從亦未動用上開存款。此外王雪
    鳳雖在臺灣，亦均未曾動用，即轉回原告名下。至於王雪玲
    部分款項經於88年9月13日轉出351,443.75美元後購買海外
    基金，於88年12月16日、12月18日轉回原告名下，雖轉回日
    期在被告88年11月26日函查日之後，但因王雪玲系爭存款之
    性質，與王雅燦等3人均屬相同，自不因轉回日期在被告函
    查日88年11月26日前後，而異其贈與之認定。
(四)、按占有人於占有物上行使之權利，推定其適法有此權利，民
    法第943條定有明文。次按占有人以占有之事實，而主張占
    有物之所有權者，必爭執此所有權之人無相反之證明，或其
    所提出之反證無可憑信，始依民法第943條規定，生推定之
    效力，最高法院39年台上字第127號著有判例。意即占有固
    可表彰所有權之歸屬，然非不得以反證予以推翻。本件已經
    原告舉出事後之回流事證，證明其對系爭款項享有處分權，
    為實質之所有權人，此業經敘明於前。是被告徒以存款名義
    人誰屬認定所有人，並不可採。至王雪鳳等人親自辦理開戶
    、設定印鑑或申報系爭款項之利息等，均係其等為存款名義
    人所必需之作為，並不足以作為支持被告處分之認定。又改
    制前行政法院62年判127號判例意旨，乃審酌該案原告所舉
    反證不可採信後，所為之判斷，與前開最高法院之判例意旨
    並不衝突。本件乃經審認原告所舉反證可以採信後，認定系
    爭款項之所有歸屬，與前開前行政法院之判例意旨亦無悖離
    。是以，被告指該4筆款項乃原告分別對其子女所為之贈與
    ，即非正確。
六、本件既經調查審認無原告贈與其子女金錢之事實，即不生課
    稅與罰鍰之問題，則關於兩造間就罰鍰及財政部80年8 月16
    日台財稅字第801 253598號所發佈執行稅捐稽徵法第48-1條
    進行調查之作業步驟及之調查基準日之認定爭議，即毋庸再
    予審究。
七、綜上所述，本件被告以原告漏未申報系爭4筆各美金350,000
    元之贈與稅，課以本稅及罰鍰之處分，核屬違法。訴願決定
    未予糾正，亦有未當。原告訴請撤銷原處分及訴願決定，為
    有理由，應予准許。
據上論結，本件原告之訴為有理由，爰依行政訴訟法第98條第3
項前段，判決如主文。
中　  華　  民　  國　    94　　 年　　9　 月　 15　　日
                         第七庭審判長法  官　劉　介  中
                                   　法  官　黃  秋  鴻
                                     法  官　李　玉　卿
上為正本係照原本作成。
如不服本判決，應於送達後20日內，向本院提出上訴狀並表明上
訴理由，如於本判決宣示後送達前提起上訴者，應於判決送達後
20日內補提上訴理由書（須按他造人數附繕本）。
中　　華　　民　　國　　94　  年　　 9　　月　  15　　日
                                     書記官  林  苑  珍
